【裁判字號】    97,訴,3104
【裁判日期】    980330
【裁判案由】    返還共有物等
【裁判全文】
臺灣臺北地方法院民事判決              97年度訴字第3104號
原      告  乙○○○
訴訟代理人  王悅蓉律師
被      告  丁○○
訴訟代理人  甲○○
            林照雄律師
上列當事人間請求返還共有物等事件，本院於民國98年3 月11日
言詞辯論終結，判決如下：
    主      文
原告之訴及假執行之聲請駁回。
訴訟費用由原告負擔。
    事實及理由
壹、程序方面：
一、就兩造之訴訟有法律上利害關係之第三人，為輔助一造起見
    ，於該訴訟繫屬中，得為參加、當事人得於訴訟繫屬中，將
    訴訟告知因自己敗訴而有法律上利害關係之第三人，民事訴
    訟法第58條第1 項、第65條第1 項定有明文。被告於民國97
    年2 月25日具狀以訴外人丙○○表示，其屋頂漏水情形恐與
    被告於頂樓平臺之違章建築破壞房屋防水結構有關，應為法
    律上利害關係之人，為此聲請告知訴訟，經本院依法將該書
    狀送達於受告知人，惟該受告知人迄今仍未參加訴訟，先予
    敘明。
二、按訴狀送達後，原告不得將原訴變更或追加他訴。但擴張或
    減縮應受判決事項之聲明者不在此限。民事訴訟法第255 條
    第1 項第3 款定有明文。又不變更訴訟標的，而補充或更正
    事實上或法律上之陳述者，非為訴之變更或追加。同法第25
    6 條定有明文。原告起訴時聲明為：(一)被告應將加蓋於門牌
    號碼臺北市○○○路○ 段533 巷52弄27號4 樓及29號4 樓垂
    直上方頂樓平臺之違章建築拆除，返還頂樓平臺於全體共有
    人；(二)被告應將坐落臺北市○○○路○ 段553 巷52弄29號4
    樓屋頂漏水情形予以修復或賠償修復所需費用暫估最低額新
    臺幣（下同）6 萬8,000 元；(三)被告應給付原告6 萬元並自
    起訴狀送達翌日起依年利率5%計算利息，暨自起訴狀送達翌
    日起至屋頂漏水情形修復日止，按月給付賠償金2 萬元原告
    。（見本院97年北調字卷第156 號第2-3 頁，下稱北調字卷
    ），嗣因占用屋頂平臺位置及面積經臺北市松山地政事務所
    測量繪製如附圖所示，且被告已修繕漏水，乃變更第一項為
    請求被告給付如下述所示訴之聲明（見本院卷第97頁），並
    撤回第二項、第三項聲明，有關撤回聲明部分，屬減縮應受
    判決事項之聲明，有關變更占用屋頂平臺位置及面積部分，
    屬補充或更正事實上之陳述，依前揭規定，應予准許。
貳、實體方面：
一、原告主張：兩造均為坐落臺北市○○區○○段2 小段332 、
    333 地號上雙併公寓（下稱系爭公寓）區分所有權人，伊為
    門牌號碼臺北市信義區○○○路○ 段533 巷52弄29號4 樓所
    有權人（下稱29號4 樓），被告則為門牌號碼臺北市信義區
    ○○○路4 段533 巷52弄27號4 樓（下稱系爭房屋）所有權
    人。詎被告未經共有人全體同意，於頂樓平臺加蓋有如附圖
    所示甲部分面積53.41 平方公尺違章建物及浴廁（下稱系爭
    建物）供其使用，伊為共有人之一，自得依法訴請拆除並回
    復原狀，將法定空地返還伊及其他共有人全體。被告於屋頂
    平臺之系爭建物嚴重影響建築物結構上安全，造成29號4 樓
    及3 樓天花板漏水而應拆除，系爭公寓頂樓抽水加壓馬達所
    需電費，早已依各樓層面積比例分配至27號各樓層電費中，
    與系爭公寓各樓層住戶是否同意頂樓平臺由被告分管無涉，
    爰依民法第767 條、第821 條規定，提起本件訴訟等語。並
    聲明：(一)被告應將頂樓平臺如附圖甲部分所示面積53.41 平
    方公尺增建部分拆除，並將頂樓平臺返還於全體共有人。(二)
    願以現金或銀行可轉讓定期存單供擔保請准宣告假執行。
二、被告則以：系爭公寓於64年間興建完成，伊於74年間向前手
    買受系爭房屋時，該屋頂平臺已包括系爭建物，伊並未再行
    加蓋浴廁，當時系爭公寓共有人間均同意一樓門前空地由一
    樓住戶管理使用，頂樓即四樓平臺由四樓住戶管理使用，顯
    見已合意成立分管契約，且系爭建物矗立該平臺達33年之久
    ，原告當無不知之理，自伊買受並居住系爭房屋23餘年來，
    其從未對系爭建物提出異議或表示影響結構安全等情，顯見
    亦已默示同意伊使用系爭建物，且因伊獨力負擔頂水塔抽水
    加壓馬馬達電費，已取得系爭公寓其餘共有人同意使用平臺
    等語，資為抗辯。並聲明：(一)原告之訴及假執行之聲請均駁
    回。(二)如受不利判決，願供擔保免為假執行。
三、兩造不爭執之事實：
(一)、兩造均為坐落臺北市○○區○○段2 小段332 、333 地號上
    系爭公寓之區分所有權人，原告為門牌號碼臺北市信義區○
    ○○路○ 段553 巷52弄29號4 樓所有權人，被告為門牌號碼
    臺北市信義區○○○路○ 段553 巷52弄27號4 樓所有權人，
    又原告於64年5 月6 日因買賣取得29號4 樓房屋所有權，被
    告於73年12月28日亦因買賣取得系爭房屋所有權，有原告提
    出臺北市土地及建物登記第二類謄本等件影本在卷可參。（
    見北調字卷第7-11頁）
(二)、系爭公寓頂樓平臺上搭建有如附圖所示甲部分面積53.41 平
    方公尺系爭建物，為被告所有，業經本院至現場勘驗屬實，
    且有松山地政事務所土地複丈成果圖（即附圖）在卷（見本
    院卷第41-44 頁、第46頁）。
四、兩造主要之爭點及法院之論斷：
(一)、被告是否有權使用系爭公寓頂樓平臺部分？
(二)、被告系爭建物是否果有影響公寓結構安全而得請求拆除？
    茲分別論述如下：
(一)、被告是否有權使用系爭公寓頂樓平臺部分？
１、按共有物，除契約另有訂定外，由共有人共同管理之，民法
    第820 條第1 項定有明文。次按共有人對共有物之特定部分
    為使用收益，固須徵得其他共有人全體之同意，然所謂同意
    ，原不以於行為時，分別以書面出之為必要；其因明示或默
    示所為之事前或事後承認（追認）均足當之，此有最高法院
    83年度臺上字第1282號判決參照。而共有物分管契約，不以
    共有人明示之意思表示為限，共有人默示之意思表示，亦包
    括在內。惟所謂默示之意思表示，係指依共有人之舉動或其
    他情事，足以間接推知其效果意思者而言，此亦有最高法院
    87年度臺上字第1359號判決參照。倘共有人間實際上劃定使
    用範圍，對各自占有管領之部分，互相容忍，對於他共有人
    使用、收益，各自占有之土地，未予干涉，已歷有年所，即
    非不得認有默示分管契約之存在，有最高法院83年度臺上字
    第1377號、87年度臺上字第1359號判決參照。
２、經查：被告辯稱其於74年買受系爭房屋時，屋頂平臺上系爭
    建物即已存在等情，業據提出簽訂日期為73年12月27日之不
    動產買賣契約書影本附卷為憑（見本院卷第13至第19頁），
    依該不動產買賣契約書第一條關於建座落末段有以括弧特別
    記載：「包括樓頂加蓋部份在內」等文字，足見被告於74年
    間向前手買受系爭房屋時，該屋頂平臺已包括系爭建物，復
    依被告提出附卷由27號一至三樓及29號一至二樓房屋所有權
    人所分別出具同意書內容載明：「茲有座落於臺北市○○○
    路○ 段553 巷52弄27號建物之樓頂平臺，27號四樓於民國74
    年購買時，該樓頂平臺就已加蓋，……」等語（見本院卷第
    60及61頁），可知系爭建物至少於74年間即已存在，且系爭
    公寓各區分所權人對於維持目前使用現狀並未有明顯反對之
    意，況原告於64年間即取得29號4 樓房屋所有權，系爭建物
    至少已存在約20餘年，全體住戶對於屋頂平臺上系爭建物由
    被告使用一事，均相安無事而未為反對之意思，顯非單純之
    沈默，而係默許同意其分管之協議。至於原告主張被告於取
    得系爭房屋後再加蓋浴廁等情，雖提出系爭建物照照片四幀
    及日期分別為74年11月5 日、77年6 月27日及96年3 月4 日
    之航照圖三幀影本附卷為憑（見北調字卷第12及13頁、本院
    卷第28至30頁），惟依前揭照片所示，系爭建物僅為鐵皮搭
    建，其外觀色澤均相同，整體觀查亦未有明顯年代之差異，
    又航照圖為高空拍攝，實無法辨識浴廁是否未經全體共有人
    而嗣後加蓋，另原告提出與被告間就處理漏水事宜之存證信
    函附卷為憑（見本院北調字卷第33至第37頁），欲表明並未
    同意被告使用頂樓平臺及加蓋系爭建物，惟前揭存證信函送
    達被告之日期為97年1 月7 日，尚不足以證實其自74年至97
    年以前長達23年間曾向被告為反對之意思表示。綜上，原告
    既未能舉證證明各共有人間有反對被告使用之意思表示下，
    則被告辯稱住戶就頂樓空間系爭建物有默示之分管協議存在
    等語，揆諸前揭說明，即非無據。
３、次按共有人於其他共有人訂立共有物分割或分管契約之特約
    後，縱將其應有部分讓與第三人，其分割或分管契約對於受
    讓人仍繼續存在。有最高法院48年臺上字第1065號判例參照
    。依前述說明，被告自前手取得系爭房屋所有權後，依分管
    協議使用頂樓系爭建物，尚難謂無權占有，原告亦為系爭公
    寓原始承購人，其長期就頂樓平臺之使用狀況均未提出反對
    意見，自應認其已同意系爭公寓間存有頂樓平臺由四樓住戶
    管理使用之分管合意。是原告請求被告拆除系爭建物並返還
    屋頂平臺予共有人全體，即無可採。
(二)、被告系爭建物是否果有影響公寓結構安全而得請求拆除？
    原告另主張系爭建物破壞系爭公寓原有結構設計而影響安全
    ，並造成29號4 樓房屋天花板漏水云云，雖據其提出顯示天
    花板壁面油漆剝落發霉照片數幀（見北調字卷第21-25 頁）
    技師鑑定報告書一紙為憑，惟依前揭照片所顯示拍攝日期為
    96年11月25日至同年12月2 日間，距系爭公寓建築完成日期
    64年間將近32年餘，期間所經歷地變次數不知凡幾，由被告
    提出系爭公寓樓梯間壁面亦發生油漆剝落發霉之照片（見本
    院卷第21-22 頁）可知，系爭公寓年久失修，造成原告29號
    4 樓房屋天花板漏水之成因並非僅有頂樓加蓋系爭建物一端
    ，再技師鑑定報告僅係原告之夫朱境清以其個人名義單獨所
    出具，其鑑定結果雖謂：「系爭建物本身係以四層樓為標準
    計算地基磅數、牆面強度、樓板強度及鋼筋承載力所見，依
    上開現場勘查情形研判，頂樓陽臺出現大型違建，已造成建
    物結構不堪負荷受損，恐影響系爭建物結構安全」等語（見
    本院卷第78頁），惟其中關於建築物本身結構強度及安全耐
    力之計算基準，與系爭建物造成建築物結構受損之推論過程
    ，均付之闕如，況鑑定人載明其為臺北市水利技師公會會員
    ，其對於有關水利工程之規劃、設計、監造、研究、分析試
    驗、評價、鑑定、施工、養護、檢驗及計劃管理等業務固有
    專業性，惟是否可以逕自從事房屋等結構物及基礎之分析、
    評價、鑑定等工作，並非無疑，本院自難僅以前開鑑定報告
    而遽認被告之系爭建物確實影響公寓結構安全而需拆除，以
    原告提出前揭照片及鑑定報告內容，並不足證明被告屋頂平
    臺所加蓋系爭建物為影響系爭公寓建築結構及安全之主要成
    因，此外，原告又未能提出其他證據足資證明系爭屋頂平臺
    增建部分有何危害建築結構安全之情形，故原告以影響建築
    物結構及安全為由，請求被告拆除系爭建物，即乏依據。
五、綜上所述，被告就如附圖即土地複丈成果圖所示編號甲部分
    面積53.41 平方公尺系爭建物，因全體共有人之分管協議而
    得使用，難謂為無權占有，有如前述，則原告請求被告應將
    系爭建物拆除並返還屋頂平臺予全體共有人，難謂有理由，
    應予駁回，又原告之訴既經駁回，則其假執行之聲請即失所
    附麗，應併予駁回。
六、本件事證已臻明確，兩造其餘攻擊或防禦方法，經本院審酌
    後，認均與本件之結論無涉，茲不再一一論述，併予敘明。
七、據上論結，本件原告之訴為無理由，依民事訴訟法第78條，
    判決如主文。
中    華    民    國    98    年    3     月    30    日
                  民事第四庭    法  官  鄧德倩
以上正本係照原本作成。
如對本判決上訴，須於判決送達後20日內向本院提出上訴狀。
中    華    民    國    98    年    3     月    30    日
                                 書記官  林孔華


司法院資訊處製作；財團法人民間司法改革基金會備份。
